最高法院刑事判決　　　　　　一○○年度台上字第三七六○號
上　訴　人　王銘智
選任辯護人　王東山律師
上列上訴人因妨害性自主案件，不服台灣高等法院中華民國九十
九年三月二十三日第二審更審判決（九十八年度上更(一)字第五０
六號，起訴案號：台灣台北地方法院檢察署九十五年度偵續字第
五五號），提起上訴，本院判決如下：
    主  文
上訴駁回。
    理  由
按刑事訴訟法第三百七十七條規定：上訴於第三審法院，非以判
決違背法令為理由，不得為之；是提起第三審上訴，應以原判決
違背法令為理由，係屬法定要件。如果上訴理由書狀並未依據卷
內訴訟資料具體指摘原判決不適用何種法則或如何適用不當，或
所指摘原判決違法情事，顯與法律規定得為第三審上訴理由之違
法情形不相適合時，均應認其上訴為違背法律上之程式，予以駁
回。上訴人王銘智上訴意旨略稱：(一)、被害人Ａ女（姓名、年籍
詳卷）及證人趙○○、邱○○、陳○○、謝○○於檢察官面前所
為不利上訴人之陳述，不具「可信性」及「必要性」，難認有證
據能力。原審未就偵查或調查筆錄製作之原因、過程及其功能等
加以觀察其信用性，據以判斷是否有顯不可信或有特別可信之情
況而例外具有證據能力，即逕援引為裁判基礎，難謂無違證據法
則、不適用法則及理由不備之違法。(二)、原審審判期日調查證據
時，就證人趙○○、邱○○、Ａ女、陳○○、謝○○、錡○○等
人之證詞、勘驗筆錄、和解書、調解筆錄、錄影帶翻拍照片、台
大醫院函文及上訴人於偵審中之供述等相關資料為包裹式提示並
告以要旨。另台安醫院診斷證明書未提示並告以要旨，其訴訟程
序之進行洵有未合。(三)、台灣台北地方法院檢察署民國九十四年
十一月十五日、九十五年二月七日勘驗筆錄、和解書、台大醫院
九十九年二月十一日校附醫秘字第0000000 號函、台安醫院診斷
證明書等書證，均屬針對個案所製作之審判外傳聞證據，不具例
行性，難認有證據能力。原判決認有證據能力，仍有未洽。(四)、
原審審判期日，審判長訊問上訴人及辯護人對卷附書證有何意見
時，僅表示對「勘驗筆錄」沒有意見。原判決卻認上訴人及選任
辯護人於準備程序及審判中對勘驗筆錄等所有審判書證之證據能
力表示無意見，有理由與卷證資料不符之理由矛盾。(五)、原判決
未說明錡○○於偵訊時之供述如何符合傳聞例外得採為證據之規
定，逕採為不利上訴人認定之反證，亦有可議。(六)、上訴人於準
備程序中爭執趙○○、邱○○、Ａ女、陳○○、謝○○、錡○○
偵訊時陳述之證據能力或證據力，原審僅以宣讀或告以證言要旨
之方式，未依上訴人聲請傳喚有爭執之證人到庭踐行交互詰問程
序，依刑事訴訟法第二百八十八條第二項規定之反面解釋，難謂
於判決無影響。(七)、九十九年三月九日審判期日，距前次審判程
序期日已逾十五日以上，原審未依法諭知更新審判程序，訴訟程
序之踐行，同有未洽。(八)、原判決既說明刑法第十條第五項關於
性交定義及第二百二十五條第一項趁機性交罪，均非屬法律之變
更，對上訴人並無有利或不利之問題，而適用行為後裁判時之新
法部分，卻適用舊法第九十一條之一強制治療之規定，判斷有無
諭知強制治療之必要，致割裂法律之適用，其適用法則不當。(九)
、Ａ女於案發後就其與上訴人發生性行為之事發經過，尚能記憶
並具體指認係上訴人所為，則其案發時之客觀精神狀態，是否已
達心神喪失之程度，難謂無疑。原審未委請專家詳為鑑定，遽以
趙○○所稱Ａ女案發後當晚吃羊肉爐只喝一、二碗湯即因身體不
適而至上訴人車上休息，錡○○亦證稱Ａ女看起來有點累等詞，
即臆測推論案發時Ａ女已處於類似心神喪失之狀態，難謂無證據
調查未盡之違失。(十)、Ａ女對於案發前後之經過均能具體描述，
且坦承飲下四瓶啤酒，意識上仍知自己與別人做何事，而雙方飲
酒過程中亦有擁抱、親吻等親密行為，Ａ女又能自行進出飯店，
事後並未積極向飯店人員求救，反陪同上訴人一起前往吃羊肉爐
，上訴人並拿新台幣一千元給她坐車，半路還打電話詢問有無安
全到家及告知聯絡方式，足認雙方係因兩情相悅在意識清楚下自
然發生性行為，Ａ女當時是否確因酒醉，呈現類似心神喪失導致
不能或不知抗拒程度而遭上訴人性侵，即非無疑而有釐清之必要
。原審未予究明，遽以Ａ女片面之指訴為不利上訴人之認定，仍
屬調查未盡及理由不備。(十一)、上訴人與Ａ女於唱歌飲酒時有擁抱
、親吻之舉，至飯店為性行為時並詢問Ａ女是否喜歡上訴人，Ａ
女亦答稱是，則上訴人是否知悉、預見Ａ女為性行為時有精神、
身體障礙、心智缺陷或其他相類之情形，而仍予利用，並容任發
生性交之意欲，即非無疑。原審未查，亦有可議。(十二)、Ａ女警詢
時供稱被性侵之地點是「○○四季飯店」七樓，可引導警方到場
確認房號及房間擺設。但於檢察官偵訊時又稱從頭到尾不知上訴
人帶伊去住宿，係事後看錄影帶才知道去飯店住宿，前後顯相矛
盾。何者為真，因與Ａ女案發時是否確已酒醉陷於心神喪失狀態
之判定攸關，原判決未予調查說明，即為上訴人不利之認定，尚
嫌證據調查未盡及理由欠備。(十三)、趙○○、錡○○、邱○○於偵
查及第一審訊問時供稱：好像只有喝一、二碗湯、看起來有點累
、感覺Ａ女心情不好、感覺她很累、看她狀況不是很好等語；性
質上似屬意見證據。原審未究明是否屬於以實際經驗為基礎之見
聞，遽採為判斷依據，尚嫌速斷。(十四)、原審未就第一審及偵查筆
錄製作之原因、過程及其功能，先就錡○○於第一審證稱：「Ａ
女當時看起來有點累」及於偵訊時就檢察官詢以Ａ女當時有無先
行離開，有無離座去別的地方休息等問題時，均答稱：「沒有」
等證詞加以觀察後，判斷其信用性，仍遽採為本證及反證，資為
錡○○於第一審訊問時稱：「Ａ女當時精神狀況很好，席間，她
有跟被告（上訴人）交談，互動很好，就是偶爾二人有交談……
伊沒有聞到她身上有酒味」證詞及前開偵訊時陳述證明力之憑信
性論斷依據，難謂與證據法則無違等語。
惟查：證據之取捨與其證明力之判斷，以及事實有無之認定，屬
事實審法院之職權，苟其取捨證據與判斷證據證明力並不違背經
驗法則及論理法則，即不容任意指為違背法令，而執為第三審適
法之上訴理由。原判決綜合全案卷證資料，本於事實審法院之推
理作用，認上訴人有其事實欄所載犯行，因而撤銷第一審之科刑
判決，改判仍論以對於女子利用其酒醉，不能抗拒而為性交罪，
依刑法第五十九條規定酌減其刑後，量處有期徒刑一年八月。已
敘明憑以認定之證據及理由；且對上訴人否認犯罪，辯稱其與Ａ
女係兩情相悅，當時Ａ女意識清醒，沒有酒醉不能抗拒之情事，
二人是先在床上性交後，再到浴室泡澡，Ａ女是自願的，未對Ａ
女性侵害云云，如何係卸責之詞，均不足採，詳加指駁。所為論
斷，俱有卷存證據資料可資覆按。依刑事訴訟法第一百五十九條
之一第二項規定，被告以外之人於偵查中向檢察官所為之陳述，
除顯有不可信之情況者外，得為證據。Ａ女、趙○○、邱○○、
陳○○、謝○○、錡○○於第一審審判期日經傳喚到庭具結作證
，並行交互詰問，直接檢視其證詞，已補足上訴人詰問權之行使
，而上訴人及其辯護人，復未釋明有何顯不可信之情況，原判決
認彼等於檢察官偵查作證時，經具結後所為之陳述有證據能力，
得為證據，與證據法則無違。上訴意旨(一)、(五)、(六)徒憑己見，任
意指摘未給予交互詰問之機會或無證據能力，核非具體指摘之適
法上訴第三審理由。又依原審審判筆錄記載，審判長於審判期日
調查證據前，經依刑事訴訟法第九十五條規定為告知後，已徵詢
全體到庭者之意見後，對受訊問人之訊問及其陳述，僅記載其要
旨，以利程序之順利進行。因而就各證人之證詞，分別依各證人
於警詢及偵、審中陳述之順序，予以提示筆錄並告以要旨加以調
查，給予上訴人及其辯護人陳述意見之機會，乃書記官僅記載要
旨之筆錄製作方式，當事人既均無異議，上訴意旨(二)曲解為包裹
式提示並告以要旨之證據調查程序違背規定，嫌有誤會。至台安
醫院之診斷證明書雖漏未提示並告以要旨，其訴訟程序之踐行固
有瑕疵。然與事實認定及判決結果無影響，不得執為上訴第三審
之合法理由。另勘驗係調查證據及犯罪情形所實施之處分，為調
查證據方法之一種，非屬傳聞證據。上訴人及其辯護人對於勘驗
筆錄表示無意見，原判決採為證據之一，並無不合。另原判決說
明上訴人及其辯護人對於卷內和解書等相關傳聞證據於事實審準
備程序或審判期日表示無意見，且至原審審判期日未再表示異議
，經審酌各該證據作成時之外部情況，及證明本件犯罪事實所必
要，認為有證據能力，而採為證據，尚與證據法則無違。又原審
於九十九年三月九日審理時，詎九十八年十二月一日前次審判期
日，雖已逾十五日以上。然原審審判期日所應踐行之訴訟程序並
無省略，而引用前次審理資料之情形，實質上已為更新審理，縱
審判筆錄未記明更新審理之意旨，亦難指為違法。而行為後法律
有變更，致發生新舊法比較適用，於比較新舊法時，除應就罪刑
有關之一切情形，含本刑及有關之共犯、未遂犯、想像競合犯、
牽連犯、連續犯、結合犯，以及累犯加重、自首減輕暨其他法定
加減原因（如身分加減）與加減例等，綜其全部罪刑之結果而為
比較後，擇較有利者為整體之適用，不能予以割裂而分別適用個
別有利之條文外，對於與罪刑無關者，例如易刑處分、拘束人身
自由之保安處分等事項，則不必列入綜合比較，而得分別適用有
利於行為人之法律。原判決敘明刑法第十條第五項關於性交定義
及第二百二十五條第一項趁機性交罪之修正，對上訴人本件犯行
並無有利或不利之問題，應依一般法律適用原則適用裁判時之新
法。至與罪刑無關之刑法第九十一條之一有關強制治療之保安處
分，則經修正前後之新、舊法比較結果，以新法不利於上訴人，
因而依修正前舊法論斷上訴人無令施以刑前強制治療之必要，核
無違誤。上訴意旨(八)對原判決此項有利於上訴人之論斷，任意指
摘原審割裂適用法律，亦非上訴第三審之適法理由。其餘上訴意
旨或就原審採證認事及對證據調查方式等職權之適法行使，並對
原判決已論斷明白之事項，任意指摘違背法令，或就行為時Ａ女
是否處於類似心神喪失之狀態，或部分不影響事實認定與判決結
果之枝節問題，仍為單純事實之爭辯，均與法律規定得為第三審
上訴理由之違法情形不相適合。應認本件上訴違背法律上之程式
，予以駁回。
據上論結，應依刑事訴訟法第三百九十五條前段，判決如主文。
中    華    民    國  一○○  年    七    月   十四   日
                      最高法院刑事第五庭
                          審判長法官  洪  文  章  
                                法官  王  居  財  
                                法官  郭  毓  洲  
                                法官  韓  金  秀  
                                法官  沈  揚  仁  
本件正本證明與原本無異
                                      書  記  官  
中    華    民    國  一○○  年    七    月   十九   日
                                                      Q